臺灣嘉義地方法院民事判決
109年度嘉簡字第412號
原      告
即反訴被告  曾信清  
被      告
即反訴原告  翁世章  
訴訟代理人  嚴庚辰律師
            江立偉律師
上列當事人間請求返還不當得利事件，本院於民國110年3月19日
言詞辯論終結，判決如下：
    主      文
原告之訴駁回。
本訴訴訟費用由原告負擔。
反訴被告應給付反訴原告新臺幣181,650元，及自民國109年7月3
1日起至清償日止，按週年利率百分之5計算之利息。
反訴原告其餘之訴駁回。 
反訴訴訟費用由反訴被告負擔百分之93，餘由反訴原告負擔。
本判決反訴原告勝訴部分得假執行。
    事實及理由
壹、本訴部分： 
一、原告主張：
　㈠被告於民國108年7月15日與原告簽訂契約，承包原告所有門
    牌嘉義市○區○○○街000巷0號房屋之修繕工程，工程總價新臺
    幣（下同）57萬元，工程項目如契約所附之估價單（連工帶
    料），有工程契約（内含估價單）可稽。
  ㈡兩造約定於各項工程完成，經原告認可後，原告即須給付被
    告該項完成之工作報酬。原告於108年7月15日給付被告完成
    房屋内部隔間牆壁及地面磁磚拆除報酬20萬元；於同年7月2
    3日給付被告翻新兩間廁所及廁所水電裝設完成報酬10萬元
    ；於同年7月29日給付被告完成門窗、白鐵門及落地門扇裝
    設報酬20萬元；被告完成電動鐵捲門及木門裝設後，被告向
    原告要求連同尚未完成之自來水公司管線與原告房屋自來水
    管線之連接及房屋牆壁油漆款項一併給付，原告於同年9月2
    日給付被告10萬元，被告工作中毀損木門追加3萬元購買新
    木門，總計原告給付被告共計60萬元（其中10萬元，原告不
    爭執係請被告轉交鐵工），有原告匯款至被告指定案外人翁
    家豪之郵局帳戶之匯款單據可考。
  ㈢不知何故，被告於108年9月30日上午偕其所僱用之工人將其
    所裝設之窗戶、白鐵門扇及鐵捲門搬回，原告多次至被告住
    處尋找被告，但被告均未在家，原告對被告家人表示要被告
    將上開拆卸搬回之物品裝回，因被告延未裝回，且行不明，
    原告要求被告家人轉知被告，被告家人僅回答稱「好」，但
    被告迄未裝回，亦未出面與原告洽商，原告為急於新年前完
    成房屋之整修居住，在無法與被告聯繫情況下，無奈始於10
    8年11月中旬僱請他人將被告拆卸搬走之門窗、白鐵門及電
    動鐵捲門、牆壁油漆、自來水管線銜接完成，原告於108年2
    月間搬入居住。
  ㈣本件原告僱人完成被告擅自搬回之氣密窗及落地窗款項為871
    00元、白鐵門及電動鐵捲門款項為42,340元、牆壁油漆款項
    為135,000元、水電管線銜接為56,000元，共計320,440元，
    有估價單及銷貨單據可稽。該320,440元款項為被告不當得
    利，原告依民法第179條之規定，請求被告返還等語。
　㈤並聲明：被告應給付原告320,440元及自起訴狀繕本送達翌日起至清償日止，按週年利率5%計算之利息。.
二、被告則以：
  ㈠兩造於108年7月15日簽訂承攬契約書，約定由被告承攬原告所有坐落嘉義市○區○○○街000巷0號之房屋修繕工程，並約定系爭工程為總價承攬，但未約定完工期日，原本工程總價為57萬元，之後經兩造合意再追加125,250元的相關項目，因此系爭工程總工程款應為695,250元。原告雖主張稱被告於108年9月30日私自雇請他人將原告裝設的窗戶、白鐵門扇等工作物搬走，原告為此多次找被告詢問，卻遭被告置之不理云云，然系爭工程於108年9月到10月期間尚未完工，原告未入住該處也未付清全部的工程款，兩造也未完成驗收及點交，所以上開工作物的所有權當時仍屬於被告所有，此經臺灣嘉義地方檢察署109年度偵字第3092號以及第4262號不起訴處分書認定在案，何況原告僅在9月30日找過被告一次，並經被告向其告知是將有瑕疵的窗戶、白鐵門扇送回給廠商修理後不久，原告就突然對被告提起竊盜罪之刑事告訴，也才因此有上開不起訴書存在，因此原告所述明顯不實而無足採。再者，系爭工程未約定完工期日，且108年9月到10月期間也尚未完工，兩造也未合意終止工程契約，所以被告當時仍依約出錢雇請下包商繼續共同施作工程，則原告稱當時其另外請人施作窗戶、白鐵門、油漆等工程，乃屬原告自己恣意為之，明顯與被告無關，被告也未因此受有任何利益（蓋系爭工程既未完工，被告仍必須先付工程款給下包商請他們施作未完成的項目），故原告主張被告有不當得利之情形云云，顯有誤會而無足採，原告既然未能證明被告有如何藉此不當獲利之情形，其主張即於法無據而無理由。此外，系爭工程中，被告並未承攬水電工程項目，此觀估價單上並未載明有水電項目即可自明，則原告另外請人施作之水電項目，實與被告毫無關聯，被告也未因此受有任何利益，因此原告請求被告應返還該部分之不當得利亦屬無據，併予敘明。另外原告稱被告施工中毀損木門云云，未提出證據證明，被告也予以否認。
  ㈡按「不當得利」係以當事人無法律上原因而受利益，致他方
    受損害者，為其成立要件。倘當事人之受利益，有其法律上
    之原因，即不生不當得利問題。次按就因自己行為而為給付
    後，再主張不當得利返還請求權存在之當事人，對於該請求
    權成立要件之他方係無法律上之原因而受利益之事實，應負
    舉證責任。至於主張權利之原告倘先不能舉證，以證明自己
    主張之事實為真，縱被告就其抗辯事實不能舉證，或其所舉
    證據尚有疵累，亦應駁回原告之請求（最高法院109年度台
    上字第100號民事判決意旨參照）。茲因兩造於108年7月15
    日簽訂承攬契約書，約定由被告承攬原告名下嘉義市○區○○○
    街000巷0號之房屋修繕工程，但未約定完工期日，且108年9
    月到10月之間，系爭工程契約也尚未經兩造合意終止，因此
    被告仍繼續請人施作氣密窗、鐵捲門、油漆以及水電等項目
    ，並且也為此支付工程款給施作的下包商，故被告未因為原
    告之後另外找人施作上開項目而獲有任何利益，難認有何不
    當得利可言。又揆諸上開裁判意旨，原告如欲請求被告返還
    不當得利，應就被告有如何無法律上原因獲有利益一事負舉
    證責任，然原告至今卻未提出證據證明，當應認為其主張顯
    屬無據而無理由。被告於系爭工程中確實有請下包商施作落
    地窗、鐵捲門、油漆以及水電等項目，而且也已經支付工程
    款給施作的下包商，故縱然原告之後另外請人施作上開項目
    ，被告也未因此獲有任何利益而無不當得利之情形。
　㈢原告雖主張稱被告未讓下包商施作油漆、導致其必須另外雇
    人施作，因此被告應返還此部分之不當得利云云，然證人即
    負責系爭工程裝潢項目的謝景諒證述稱：「他進去施作時，
    牆壁已經開始批土，而且等到他完成工作後，牆上的批土已
    經批好了，打底也已經打好了，只差沒有上粉光以及「施作
    油漆的下包商是翁世章請過來的。」等語明確，此核與被證
    8之油漆下包商提供之估價單記載：「油漆、批土、滾筒刷
    、刷子」等語相符，可證明被告確實有請人施作油漆，則原
    告之後雖另外請人施作，但此乃原告自己恣意為之而與被告
    無關，況且被告也已支付工程款給施作油漆的下包商，未因
    為原告另外請人施作而獲得任何利益，故原告請求被告應返
    此部分之不當得利云云，自難認有據。又原告主張被告未讓
    下包商施作水電以及如原證3所示之水電項目，因此被告應
    返還此部分之不當得利云云，然證人即當時負責施作水電項
    目的證人許永祥證述稱：「是翁世章請他過來施作系爭工程
    的水電項目，而且他向翁世章估價時，主約定要施作如鈞院
    卷第23頁所示的項目，且曾信清雖然直接跟他說三樓的水塔
    要做，但水塔的部分與翁世章無關」、「他施作完畢後，曾
    信清都有檢查過並表示沒有問題，也未向他表示房子有缺水
    或電力不通的情形」以及「關於水電估價是關於一、二樓，
    把水龍頭電線、開關箱全部換新等項目，但沒有估價三樓，
    因為三樓是屬鐵皮屋增建部分」等語明確，足見兩造於系爭
    工程中是合意請下包商負責更換屋内的電線、插座以及水管
    管線，但未包括原證3所示之水電項目，且證人施作完畢並
    且經被告檢查過後也未向其反映有任何問題，亦徵被告確實
    有讓下包商更換完屋内的電線、插座以及水管管線，故原告
    此部分的主張顯非事實，亦無足採。此外，原告雖主張稱被
    告私自拆除落地窗以及鐵捲門，導致其必須另外請人安裝，
    因此被告也應返還此部分所受到之不當得利云云，然被告於
    108年9月時，已經讓下包商即瑞豐公司以及吉安公司於系爭
    工程中安裝落地窗以及鐵捲門，且落地窗還有鐵捲門也因為
    發現有瑕疵而由被告通知瑞豐公司以及吉安公司拆回去進行
    維修並暫放在各自的公司倉庫内等待原告取回，被告也必須
    為此支付工程款給安裝落地窗的瑞豐公司以及安裝鐵捲門的
    吉安公司，未因為原告另外請人施作而獲得任何利益，故原
    告請求被告應返落地窗以及鐵捲門項目之不當得利云云，同
    樣難認有據。綜上所述，原告於並無法舉證證明被告因為其
    另外找人施作而有不當得利之情形，且被告因為已讓下包商
    施作落地窗、鐵捲門、油漆以及水電等項目，而必須向渠等
    支付工程款，未因為原告另外請人施作而獲得任何利益，故
    原告以不當得利請求被告應返還320,440元云云，自屬無據
    而無理由。
  ㈣原告之訴駁回。如受有不利益，被告願供擔保請准免為假執
    行。
三、得心證之理由：
  ㈠原告主張兩造於108年7月15日簽訂承攬契約，約定由被告承
    攬原告位於嘉義市○區○○○街000巷0號房屋之修繕工程等情，
    為被告所不爭執，自堪信為真實。
　㈡按無法律上之原因而受利益，致他人受損害者，應返還其利
    益。雖有法律上之原因，而其後已不存在者，亦同，民法第
    179條定有明文。經查，被告於108年9月30日將其所裝設於
    原告房屋之窗戶9扇、落地窗1扇、白鐵門扇1座拆除，於108
    年10月7日將其所裝設於原告房屋之電動鐵捲門1座拆除等情
    ，此有被告所提臺灣嘉義地方檢察署109年度偵字第3092、4
    262號不起訴處分書在卷可稽，原告乃於108年11月間自行僱
    工施作之氣密窗、落地窗、白鐵門、電動鐵捲門、牆壁油漆
    、自來水管線銜接，則原告另行僱工施作尚未完成工程所支
    出之費用320,440元，係因原告不願與被告繼續履約所發生
    ，前開費用自應由原告自行負擔支出，並無要求被告負擔之
    理，被告並未因原告支付前開費用受有利益，原告依不當得
    利規定，向被告請求返還前開費用，自屬無據。
　㈢綜上所述，原告依民法第179條規定，請求被告給付320,440
    元，及自起訴狀繕本送達翌日起至清償日止，按週年利率5%
    計算之利息，為無理由，應予駁回。
貳、反訴部分：
一、反訴原告主張：
　㈠兩造於108年7月15日簽訂承攬契約書，約定由反訴原告承攬
    反訴被告所有坐落嘉義市○區○○○街000巷0號之房屋修繕工程
    ，並約定系爭工程為總價承攬，原本工程總價為新台幣57萬
    元，之後經兩造合意再追加125,250元的相關項目，因此系
    爭工程總工程款應為695,250元。系爭工程已全數完工，然
    依據反訴被告之匯款紀錄，反訴被告僅匯款60萬元，其中有
    10萬元是反訴被告另外僱請鐵工，並且請反訴原告將該10萬
    元轉交給鐵工，此為反訴被告所不爭執，故扣除該筆款項後
    ，反訴被告僅向反訴原告給付50萬元之工程款，剩下195,25
    0元的工程款尚未給付完畢（即原本的工程款尾款7萬元＋追
    加之工程款125,250元），因此反訴原告乃依據兩造之承攬
    關係，請求反訴被告應給付剩餘的工程款。
  ㈡反訴被告雖否認稱兩造於系爭工程中有另外合意追加施作如
    被證2所示之項目云云，然證人謝景諒已經證述稱：「他有
    聽說兩造在談論要追加工程，之後翁世章讓他施作如本院卷
    第49頁之二樓木房門、框×3座，裝木房門工資及保護膜3組
    ，以及第50頁之浴室天花板一式，五金鎖後鈕5組、合門工
    資5片及改門等項目」以及「曾信清有看到他施作那些追加
    的項目，但未當場制止或表示異議」等語明確，足見兩造除
    了合意施作如被證1估價單所示之項目外，也確實有命另外
    合意追加施作如被證2估價單所示之項目，且證人施作追加
    的項目時，反訴被告都未當場制止或表示異議，此情更能證
    明追加施作的項目都是來自於反訴被告的要求而非如其所稱
    是反訴原告自己強行追加，故反訴被告辯稱兩造未另外合意
    追加施作的項目，所以反訴原告不得請求追加工程之工程款
    云云，自屬無據而無理由等語。
  ㈢並聲明：反訴被告應給付反訴原告195,250元，及自反訴起訴
    狀繕本送達翌日起至清償日止，按週年利率5%計算之利息。
    反訴原告願供擔保請准為假執行。 
二、反訴被告則以：總工程款是57萬元，我實際匯款金額是60萬
    元，其中10萬元是請反訴原告轉交鐵工，翁世章主張追加工
    程款三張估價單上面沒有我的簽名，且原本就包含在總工程
    裡面，這三張幾乎都一樣的，只是項目名稱不同，我不同意
    翁世章追加這三張估價單，翁世章沒有完工的項目，我已請
    他人施作完成等語。並聲明：反訴原告之訴駁回。
三、得心證之理由：
  ㈠反訴原告主張兩造於108年7月15日簽訂承攬契約，約定由返
    訴原告承攬反訴被告位於嘉義市○區○○○街000巷0號房屋之修
    繕工程，施作108年7月14日估價單所示項目（見本院卷第45
    頁），總價為57萬元，反訴被告於108年7月22日匯款60萬元
    至反訴原告帳戶，其中50萬元係給付工程款，其中10萬元係
    委由反訴原告轉交給反訴被告另行僱用之鐵工等情，為反訴
    被告所不爭執，自堪信為真實。
　㈡反訴原告主張兩造合意再追加125,250元之追加工程，施作10
    8年8月27日及108年9月10日估價單所示項目（見本院卷第49
    至51頁），總價為125,250元等情，則為反訴被告否認，並
    以前揭情詞置辯。經查，審酌108年8月27日及108年9月10日
    估價單所示項目，為108年7月14日估價單未包括之工程項目
    ，反訴被告抗辯該等工程項目為108年7月14日估價單所包含
    ，尚難憑採，而反訴被告於本院審理時自承反訴原告確有施
    作108年8月27日及108年9月10日估價單所示項目之情，參以
    證人謝景諒於本院審理時證稱：我有到重慶二街148巷8號做
    裝潢，是翁世章找我去做的，最先108年7月份是拆除裡面的
    所有舊的裝潢，我在那邊工作時，聽到業主曾信清說浴室的
    天花板沒有釘不好看，因為工程本來沒有浴室天花板的部分
    ，因為一開始我是聽到浴室要淋浴，之後卻做泡澡，之後翁
    世章叫跟我說浴室淋浴要改泡澡，之後翁世章還有追加叫我
    做浴室的天花板、還有把舊的門裁小後安裝以及門鎖更換新
    的，我做的部分含第49頁估價單之二樓木房門、框×3座，裝
    木房門工資及保護膜3組、第50頁估價單之浴室天花板一式
    ，五金鎖後鈕5組、合門工資5片及改門，我在合門時業主曾
    信清有看到，他沒有異議或阻止等語，倘兩造未有合意追加
    108年8月27日及108年9月10日估價單所示工程項目，反訴原
    告應無可能自行施作，足認反訴原告主張兩造就追加工程部
    分具有合意，即屬有據。
　㈢反訴被告主張：108年7月14日估價單，除「全棟油漆」有施
    作但未完成、「廚房壁磚剔除粉光」無施作（係指窗戶封掉
    後外牆裸露紅磚未粉光）、「電動捲門1座」無施作、「全
    棟門窗換新」無施作外，其餘皆已完成；108年8月27日及10
    8年9月10日估價單，除「後門白鐵門1座」無施作、「廚房
    後方窗戶封掉打底粉光」無施作、「客廳落地窗1座」無施
    作、「前面道路鋪平」（係指從一出來到水溝部分都要鋪平
    ）無施作外，其餘皆已完成等語，反訴原告則主張：「全棟
    油漆」我找的下包商已找了2人來做了3天，我已付了12,400
    元，沒有做完是因為曾信清叫我不要再做，他要另行找人施
    作；「電動捲門1座」、「全棟門窗換新」、「後門白鐵門1
    座」、「客廳落地窗1座」部分均係因安裝後發現有問題，
    請門窗公司拆窗戶回去維修，但框並沒有拆除，拆除物品已
    經修好，等曾信清通知，就可以安裝回去；「廚房壁磚剔除
    粉光」部分並不包含外牆；「廚房後方窗戶封掉打底粉光」
    部分是施作內部部分；「前面道路鋪平」有施做，原本前面
    有1條小水溝，而小水溝旁邊到瀝青部分，之前地主是鋪木
    板，我用混合水泥把它鋪平，若沒有鋪平，曾信清的車子怎
    麼進來等語。經查：
　⒈「全棟油漆」、「電動捲門1座」、「全棟門窗換新」、「後
    門白鐵門1座」、「客廳落地窗1座」部分：
　　按當事人之一方因可歸責於他方之事由，致不能給付者，得
    請求對待給付。但其因免給付義務所得之利益或應得之利益
    ，均應由其所得請求之對待給付中扣除之，民法第267條定
    有明文。反訴原告就此部分工程項目未能進場施作完工，乃
    係因反訴被告不願與反訴原告繼續履約，且另行僱工完成後
    續工程所致，從而此部分工程即係因可歸責於反訴被告之事
    由，經反訴被告另行僱工施作完成，致反訴原告陷於給付不
    能，反訴原告自得依民法第267條規定，向反訴被告請求工
    程款，扣除免給付義務所得之利益後之對待給付。反訴原告
    主張：鋁窗、電動門是訂製的無法退貨，我沒有減少任何費
    用，油漆未完工部分則因此減少13,600元費用等語，則反訴
    原告仍得請求反訴被告給付此部分工程項目於扣除13,600元
    後之工程款。
　⒉「廚房壁磚剔除粉光」、「廚房後方窗戶封掉打底粉光」部
    分：
　　兩造對於此部分工程項目是否包含廚房外牆粉光，各執一詞
    ，復均未就此舉證以實其說，則依文字之文義，應不包含廚
    房外牆粉光，則反訴被告抗辯反訴原告就此部分工程項目並
    無施作，尚難採信。
　⒊「前面道路鋪平」部分：
　　兩造對於此部分工程項目之道路範圍各執一詞，復均未就此
    舉證以實其說，則依文字之文義，前面道路應只有包含道路
    公共設施部分，而不含水溝至住家門口間私人土地，則反訴
    被告抗辯反訴原告就此部分工程項目並無施作，尚難採信。
　㈣綜上所述，反訴原告請求108年7月14日估價單之工程款尾款7
    萬元，及請求108年8月27日及108年9月10日估價單之工程款
    125,250元，扣除未施作工程項目之利益13,600元後，合計
    請求181,650元，應屬有據，逾此範圍，則屬無據。從而，
    反訴原告依承攬契約之法律關係，請求反訴被告給付181,65
    0元，及自反訴起訴狀繕本送達翌日即109年7月31日起至清
    償日止，按週年利率5%計算之利息，為有理由，應予准許。
    其逾此範圍之請求，則無理由，應予駁回。
參、本件事證已臻明確，兩造其餘攻擊防禦方法，核與判決結果
    不生影響，爰不逐一論述。
肆、本判決反訴原告勝訴部分，係就民事訴訟法第427條訴訟適
    用簡易程序所為反訴被告敗訴之判決，依同法第389條第1項
    第3款規定，應依職權宣告假執行。反訴原告雖陳明願供擔
    保聲請宣告假執行，應僅在促使法院注意依職權宣告假執行
    而已，此部分尚無庸另為准駁之諭知。
伍、訴訟費用負擔之依據：依民事訴訟法第78條規定，本件本訴
    訴訟費用應由原告負擔。依民事訴訟法第79條規定，本件反
    訴訴訟費用依勝敗比例，應由反訴被告負擔百分之93，餘由
    反訴原告負擔。。
中　　華　　民　　國　　110 　年　　4 　　月　　9 　　日
                  臺灣嘉義地方法院嘉義簡易庭
                                  法　官　孫偲綺
以上正本係照原本作成。
如對本判決上訴，須於判決送達後20日內向本庭（嘉義市文化路
308之1號）提出上訴狀（均須按他造當事人之人數附繕本）。如
委任律師提起上訴者，應一併繳納上訴審裁判費。
中　　華　　民　　國　　110 　年　　4 　　月　　9 　　日
                                  書記官  李珈慧